【裁判字號】    95,訴,348
【裁判日期】    950814
【裁判案由】    偽造文書
【裁判全文】
臺灣嘉義地方法院刑事判決               95年度訴字第348號
公  訴  人  台灣嘉義地方法院檢察署檢察官
被      告  乙○○
選任辯護人  劉意律師
被      告  甲○○
選任辯護人  高原茂律師
被      告  丙○○
選任辯護人  高原茂律師
上列被告因偽造文書案件，經檢察官提起公訴（94年度偵瀆字第
10號），本院判決如下：
    主  文
乙○○共同犯行使公務員登載不實文書罪，處有期徒刑壹年，緩
刑參年。
甲○○共同犯行使公務員登載不實文書罪，累犯，處有期徒刑柒
月，緩刑參年。
丙○○共同犯行使公務員登載不實文書罪，處有期徒刑陸月，緩
刑貳年。
    事  實
一、甲○○前違反農業法案件，經台灣高等法院台南分院判處有
    期徒刑5月確定，於（民國）89年8月2日易科罰金執行完畢
    。乙○○係嘉義縣政府農業局農務課技士，為依據法令從事
    公務之人員，甲○○則係「嘉義縣水稻育苗技術改良協進會
    」之理事長。緣行政院農業委員會於93年間辦理「水稻育苗
    停灌受損營運救助計畫」，該計畫由行政院農業委員會農糧
    署（以下簡稱農糧署）及桃園縣、新竹縣市、苗栗縣、嘉義
    縣及臺南縣等縣市政府共同執行，乙○○係嘉義縣政府部分
    之計畫主辦人，負責辦理嘉義縣政府轄內水稻育苗中心受停
    灌損害之申請救助事宜。詎乙○○竟與甲○○、丙○○、溫
    進頓、馬慶聰、陳生福及蘇錦輝（以上四人另行偵辦）等人
    ，共同基於行使登載不實公文書之犯意聯絡，乙○○明知依
    「水稻育苗中心受停灌損害救助作業要點」第2點規定，上
    開計畫之救助對象指位於政府公告停灌區內，經當地縣（市
    ）政府輔導或登記有案，並繼續營運且當期作有實際供苗業
    績之水稻育苗中心，而丙○○、陳生福均非嘉義縣政府登記
    有案之水稻育苗中心負責人，自不能列為救助對象，又馬慶
    聰、陳德隆及蘇錦輝雖為嘉義縣政府登記有案之水稻育苗中
    心負責人，渠三人卻因積欠債務，而遭債權人向法院聲請強
    制執行。然丙○○為圖無須經由其弟溫進頓即可直接取得救
    助金，乃請託乙○○將溫進頓之救助金分成二筆，又馬慶聰
    及蘇錦輝均恐以自己名義申請救助金，將遭法院扣押執行，
    馬慶聰乃透過溫進頓、丙○○二人，請託乙○○將自己之救
    助金列在溫進頓或丙○○名下，蘇錦輝則經由甲○○，請託
    乙○○將自己之救助金列在甲○○名下，而陳生福亦恐以其
    父陳德隆名義申請救助金，將遭法院扣押執行，乃向乙○○
    表示欲以自己名義申請救助金。乙○○竟無視於法令之規定
    ，對於上開人等所請均予應允，而於93年9月間，利用不知
    情之嘉義縣政府農業局農務課約僱人員林珊君繕打製作「嘉
    義縣九十三年一期稻作缺水停灌之水稻育苗中心損害救助金
    額一覽表」（以下簡稱「損害救助金額一覽表」）之公文書
    ，於該一覽表內將不具申請救助金資格之丙○○虛列為救助
    對象，而將溫進頓之申請救助金額新臺幣（下同）45萬元中
    之19萬元及馬慶聰之申請救助金額13萬元，均虛偽登載於丙○○名下（合計32萬元），並將蘇錦輝之申請救助金額
    32,500元虛偽登載於甲○○名下，及將不具申請救助金資格
    之陳生福虛列為救助對象，而將陳德隆之申請救助金額
    82,500元虛偽登載於陳生福名下。乙○○於製作完成上開登
    載不實之「損害救助金額一覽表」後，即交由甲○○負責將
    該一覽表交予表列之救助對象蓋用印章，之後乙○○即以上
    開蓋印完畢之「損害救助金額一覽表」作為「九十三年一期
    稻作缺水停灌致使水稻育苗中心減育秧苗之營運損失救助印
    領清冊」，於93年9月22日以嘉義縣政府府農務字第
    0930119216號函文，將該登載不實之「損害救助金額一覽表
    」檢送予農糧署南區分署，再核轉農糧署以為行使，嗣農糧
    署即依據上開「損害救助金額一覽表」所載，如數核撥救助
    金予表列救助對象，足以生損害於農糧署核撥救助金之正確
    性。
二、案經法務部調查局嘉義縣調查站移送台灣嘉義地方法院檢察
    署檢察官偵查起訴。
    理  由
一、按被告以外之人於審判外之陳述，經當事人於審判程序同意
    作為證據，法院審酌該言詞陳述或書面陳述作成時之情況，
    認為適當者，亦得為證據。當事人、代理人或辯護人於法院
    調查證據時，知有第159條第1項不得為證據之情形，而未於
    言詞辯論終結前聲明異議，視為有前項之同意，刑事訴訟法
    第159條之5定有明文。查本件認定事實所引用之供述證據，
    經本院準備程序中均表示無意見，於審理時提示被告及其辯
    護人均表示無意見，迄於言詞辯論終結前亦未聲明異議，可
    認為同意作為證據，本院審酌該供述證據之取得過程並無瑕
    疵，與本案待證事實間復具有相當之關聯性，以之為本案證
    據尚無不當，自得採為證據，又所引用之文書證據，均係公
    務員職務上製作之文書或從事業務之人於業務上或通常業務
    過程所須製作之紀錄文書、證明文書，並無顯不可信之情況
    ，亦得為證據，先予明。
二、被告乙○○、甲○○、丙○○對於上述犯罪事實除否認有足
    生損害外，其餘均坦白承認，並經證人溫進頓、馬慶聰、陳
    生福、蘇錦輝證述明確，許彰敏亦證稱被告乙○○係負責承
    辦上開申請救助金作業及其處理流程等情、證人許獻志證稱
    救助對象、箱數、金額係由嘉義縣政府認定，再陳報農糧署
    南區分署核轉農糧署等情。此外並有嘉義縣水稻育苗技術改
    良協進會第五屆理監事新當選名單影本（見偵查卷第79頁、
    第80頁，證明被告甲○○係嘉義縣水稻育苗技術改良協進會
    之理事長）、行政院農業委員會農業管理計畫九十三年度單
    一計畫說明書「水稻育苗停灌受損營運救助計畫」影本（見
    調查站卷第68頁至第72頁）、農糧署93年7 月22日農糧產字
    第0931132506號函及所附嘉義縣九十三年度停灌區較九十二
    年一期種植水稻減少估算表影本1 份（見調查站卷第53頁至
    第54頁反面，嘉義縣政府應依據水稻育苗中心受停灌損害救
    助作業要點之規定，召開會議確認個別對象救助箱數，以辦
    理救助申請事宜）、嘉義縣政府93年9月10日府農務字第093
    114553號函（稿）及所附九十三年一期作缺水停灌致使水稻
    育苗中心減育秧苗之營運損失救助作業會議紀錄影本（見調
    查站卷第56頁正、背面，嘉義縣政府有於93年9月6日召開會
    議，請水稻育苗協進會再次確認救助對象、救助箱數及金額
    ，並提報印領清冊之事實）、「嘉義縣九十三年一期稻作缺
    水停灌之水稻育苗中心損害救助金額一覽表」影本（見調查
    站卷第58頁至第62頁、偵查卷第88頁至第95頁）、嘉義縣水
    稻育苗技術協進會93年9月13日嘉稻協字第022號函影本（見
    調查站卷第57頁，被告乙○○製作「損害救助金額一覽表」
    後，交由被告甲○○負責將該一覽表交予表列之救助對象蓋
    章，再由嘉義縣水稻育苗技術協進會函送嘉義縣政府之事實
    ）、嘉義縣政府93年9月22日府農務字第0930119216號函影
    本（見調查站卷第63頁至第67頁，被告乙○○以上開蓋印完
    畢之「損害救助金額一覽表」作為「九十三年一期作缺水停
    灌致使水稻育苗中心減育秧苗之營運損失救助印領清冊」，
    並函送農糧署南區分署以為行使之事實）、農糧署南區分署
    94年1月4日農糧南產字第0941160092號函影本、嘉義縣政府
    94年1月13日府農務字第0940012733號函影本各（見偵查卷
    第113頁背面起至第118頁止，農糧署依據上開「損害救助金
    額一覽表」所載，如數核撥救助金予表列救助對象之事實。
    ）等在卷可按又依水稻育苗中心受停灌損害救助作業要點第
    二點規定，救助對象指位於政府公告停灌區內，經當地縣市
    政府輔導或登記有案，並繼續營運且當期作有實際供苗業績
    之水稻育苗中心（見調查站卷第55頁、偵查卷第85頁），而
    依嘉義縣政府94年10月16日府社行字第0940133510號函檢送
    之嘉義縣水稻育苗技術改良協進會會員名單（見偵查卷第77
    頁至第78頁），被告丙○○及陳生福均非經政府輔導或登記
    有案之會員，依上述要點規定，均不具申請救助金資格之事
    實，然被告丙○○為圖無須經由其弟溫進頓即可直接取得救
    助金，被告乙○○竟接受丙○○請託，將溫進頓之救助金分
    成二筆，又馬慶聰及蘇錦輝均恐以自己名義申請救助金，將
    遭法院扣押執行，馬慶聰乃透過溫進頓、被告丙○○二人，
    請託被告乙○○將自己之救助金列在被告丙○○名下，被告
    乙○○竟接受請託將馬慶聰之救助金13萬元列在丙○○名下
    ，蘇錦輝則經由被告甲○○，請託被告乙○○將自己之救助
    金列在被告甲○○名下，被告乙○○竟接受請託將蘇錦輝之
    救助金32500元列在被告甲○○名下，而陳生福亦恐以其父
    陳德隆名義申請救助金，將遭法院扣押執行，乃向被告乙○○表示欲以自己名義申請救助金，被告乙○○亦接受請託將
    陳生福列為救助對象，請領82500元，凡此均係不實之事項
    ，而將之登載於損害救助金額一覽表之公文書上，並將之函
    送上級機關以行使，上級機關並據以核撥救助金，自足以生
    損害於農糧署核撥救助金之正確性，所辯不足生損害，尚有
    誤會，不足採取；又公務員執行職務中，將明知不實內容之
    資料委由不知情之約僱人員代為繕打而完成文書，雖該約僱
    人員不知情欠缺犯罪故意而免責，利用者應成立間接正犯，
    仍難解被告刑責，所辯被利用者不構成犯罪，被告亦無犯罪
    可言亦無足採，本件事證明確，被告犯行均堪認定，自應依
    法論科。
二、核被告乙○○、甲○○及丙○○所為，均係犯刑法第216條
    、第213條之行使公務員登載不實公文書罪。被告乙○○登
    載後復持以行使，其登載不實之低度行為，應為行使之高度
    行為所吸收，不另論以登載不實公文書罪。被告乙○○利用
    不知情之林珊君犯罪，為間接正犯。又被告甲○○、丙○○
    雖不具有公務員身分，但與被告乙○○共同實施行使登載不
    實公文書等罪，依刑法第31條第1項規定，仍應以共犯論。
    被告乙○○、甲○○、丙○○與溫進頓、馬慶聰、陳生福、
    蘇錦輝間，就上開犯行分別有犯意聯絡及行為分擔，分別均
    為共同正犯。被告甲○○前違反農業法案件，經台灣高等法
    院台南分院判處有期徒刑5月確定，於89年8月2日易科罰金
    執行完畢，有被告刑案資料查註紀錄表、台灣高等法院全國
    前案紀錄表在卷可按，茲於五年以內再故意犯本件有期徒刑
    以上之罪，不論依修正前之刑法第47條，或修正後之刑法第
    47 條第1項之規定，均構成累犯，對被告而言並無有利或不
    利之情形，應適用新法論以累犯，並加重其刑。又被告甲○○、丙○○犯罪後刑法第31條第1項增訂但書規定，即無特
    定關係而成立之正犯或共犯者，「得減輕其刑」，並於95年
    7  月1日開始施行，該增訂雖非犯罪構成要件之變更，但顯
    已影響被告刑罰之法律效果，自屬法律有變更，依新刑法第
    2 條第1項規定，比較新、舊法結果，以修正後第31條第1項
    較有利於被告，爰依修正後刑法第2條第1項但書規定，適用
    修正後之刑法第31條第1項規定減輕其刑。甲○○部分並先
    加重後減輕之。爰審酌被告，為便利申請救助金而犯罪，惟
    被告等並未獲有其他不法利益，並參酌其等犯罪手段、目的
    、所生危害及犯後態度等一切情狀，分別量處如主文所示之
    刑。末查被告乙○○、丙○○前均未曾受有期徒刑以上刑之
    宣告，被告甲○○前雖因違反農業法案件，經台灣高等法院
    台南分院判處有期徒刑5月確定，於89年8月2日易科罰金執
    行完畢，已如前述，然於執行完畢後，五年內未曾因故意犯
    罪受有期徒刑以上行之宣告，有刑案資料查註紀錄表（見偵
    查卷第62頁至第64頁）、台灣高等法院被告全國前案紀錄表
    （見本院卷第6頁至第8頁）附卷可憑，其等為積極完成此次
    救助金之發放作業，為配合請款而犯本案，所犯情節非重，
    經此次偵審程序之教訓，自應知所警惕，而無再犯之虞，本
    院認其等所處上開有期徒刑之宣告，已足策其自新，所宣告
    之刑，均以暫不執行為適當，爰依修正後刑法第74條第1項
    第1款規定（參照最高法院95年度第8次刑事庭會議決議紀錄
    ）併諭知被告乙○○、甲○○各緩刑3年；被告丙○○緩刑
    2年，以啟自新。
據上論斷，應依刑事訴訟法第299條第1項前段、刑法第2條第1項
但書、第28條、第216條、第213條、第31條第1項、第47條第1項
、第74條第1項第1款、第2款判決如主文。
本案經檢察官李志明到庭執行職務
中    華    民    國    95    年    8     月    14    日
                  刑事第三庭    法  官  沈福財
                                法  官  陳仁智
                                法  官  卓春慧
如不服本判決，應於判決送達後10日內，向本院提出上訴狀。
附錄所犯法條：
中    華    民    國    95    年    8     月    14    日
                                書記官  賴琪玲
刑法第213條
公務員明知為不實之事項，而登載於職務上所掌之公文書，足以
生損害於公眾或他人者，處1年以上7年以下有期徒刑。
刑法第216條
行使第210條至第215條之文書者，依偽造、變造文書或登載不實
事項或使登載不實事項之規定處斷。


司法院資訊處製作；財團法人民間司法改革基金會備份。
